臺灣高等法院民事判決　　　　　　　　 96年度家上字第111號
上　訴　人　甲○○
訴訟代理人　沈美真律師
被　上訴人　乙○○
　　　　　　　　　　　　(現應送達處所不明)
上列當事人間請求給付贍養費事件，上訴人對於民國96年2月14
日台灣板橋地方法院95年度家訴字第112號第一審判決提起上訴
，本院於民國96年10月16日言詞辯論終結，判決如下：
    主  文
原判決關於駁回上訴人後開第二項之訴部分及訴訟費用之裁判廢
棄。
被上訴人應再給付上訴人新台幣貳佰貳拾捌萬貳仟零參拾捌元，
及自民國95年10月27日起，至清償日止，按週年利率百分之五計
算之利息。
第一、二審訴訟費用均由被上訴人負擔。
原審判決及本判決所命給付，於上訴人供擔保新台幣壹佰零參萬
參仟元後得假執行。
    事實及理由
壹、程序部分：被上訴人未於言詞辯論期日到場，核無民事訴訟
    法第386條所列各款情形，爰依上訴人之聲請，由其一造辯
    論而為判決。
貳、實體部分：
一、上訴人主張：
(一)兩造自民國 (下同)84、85年間起同居將近10年，育有兩名
    女兒郭宛瑄（85年7月7日生）、郭岱融（89年6月16日生）
    ，兩造同居期間，被上訴人經常抱怨兩造未結婚，致女兒無
    法認祖歸宗，因此在被上訴人安排下，辦理兩造結婚手續。
    但被上訴人表示沒錢，又因上班無假可請，因此一切從簡。
    被上訴人安排雙方於93年8月15日夜間前往被上訴人友人家
    中，請友人於結婚證書上用印，嗣後持向戶政機關辦理結婚
    登記。故雙方未舉行公開之結婚儀式，但依戶籍法為結婚之
    登記。被上訴人於93年10月間無故離家，置上訴人母女生活
    於不顧，上訴人爰對被上訴人提出遺棄罪之告訴，被上訴人
    於台灣台北地方法院檢察署檢察官偵查中竟主張兩造未舉行
    公開之結婚儀式，結婚無效，令上訴人大吃一驚。檢察官亦
    贊同被上訴人主張，認兩造不具夫妻關係，並為94年度調偵
    字第252號不起訴處分書。上訴人至此始知結婚無效，上訴
    人爰起訴請求確認兩造間婚姻關係不成立，業經台灣台北地
    方法院94年度家訴字第136號民事判決確認兩造間婚姻關係
    不成立，該判決並已確定。
(二)兩造同居期間，被上訴人母親生病時均由上訴人送醫治療，
    出院後亦由上訴人接回住處照顧。被上訴人兄嫂曾因經濟狀
    況不佳而借住於上訴人住處。兩造同居時將近10年，詎被上
    訴人自93年10月下旬起，無故離家不歸，對上訴人及兩名女
    兒不聞不問。爰依法請求給付贍養費。
(三)請求給付贍養費之法律依據：
  1.本件兩造因未舉行公開之結婚儀式，依民法第988條第1款規
    定，結婚無效。又依民法第999條之1第1項規定：「第1057
    條及第1058條之規定，於結婚無效時，準用之。」即結婚無
    效得準用第1057條有關離婚後贍養費用規定。按婚姻無效，
    上訴人並無過失，且生活陷於困難，故上訴人有權請求被上
    訴人給付贍養費。
  2.另依最高法院33年上字第4412號判例要旨見解，男子與女子
    間類似夫妻之結合關係，雙方雖得自由終止，但男子無正當
    理由而終止，如女子因此而陷於生活困難，自得請求男子賠
    償相當之贍養費。目前最高法院亦採此見解，認男女同居分
    手後，男方雖有配偶，但女方如生活陷於困難，仍有權請求
    男方給付贍養費。本件被上訴人單身，並無配偶，依上述最
    高法院見解，本件上訴人更有權請求給付贍養費，有最高法
    院95年台上字第1872號判決可參。
  3.兩造自84年起同居將近10年，被上訴人於93年10月無故終止
    同居關係。兩造間雖於93年間辦理結婚登記，但依法結婚無
    效，故兩造間自始無婚姻關係，故上訴人得依最高法院上述
    判決及33年上字第4412號判例要旨請求被上訴人給付贍養費
    。
(四)上訴人生活陷於困難：兩造同居將近10年，被上訴人竟不告
    而別。上訴人已年近50歲，並無收入，生活確屬陷於困難，
    尚須獨力扶養５名女兒。除長女何丹立甫成年外，次女郭岱
    樺、三女郭潔蓮、四女郭宛瑄、五女郭岱融，分別就讀國中
    、國小。而長女又患有嚴重精神疾病，此有重大傷病證明卡
    可證，不但無法工作，協助養家，更要上訴人費心照顧。因
    此上訴人無法覓得合適工作，經濟狀況確屬困難，已領有台
    北市政府核發之低收入戶卡。目前上訴人年歲已大，待女兒
    們不需上訴人照顧時，屆時上訴人的年紀更高，找工作更加
    困難，上訴人確實長期無法工作。
(五)被上訴人有能力支付贍養費：被上訴人擔任瓦斯行之店長，
    每月薪資約新台幣（以下同）五、六萬元，但不知何故，報
    稅所得甚少。實際上被上訴人除薪資外，尚有祭祀公業分配
    之大筆收入。按被上訴人係祭祀公業林成祖、林秀俊、林三
    合、林春記、林海籌等五公業之派下員。祭祀公業至少有35
    筆土地，祭祀公業經常出售土地，故有大筆收入，如91年間
    出售土地之收入高達120,000,000元、租金收入8,360,000元
    、利息收入7,300,000元。92年間被上訴人至少分得2,500,0
    00元。93年間祭祀公會亦數次發文給被上訴人，通知前往領
    取出售土地之派下員分配款，據知被上訴人尚有超過10,000
    ,000元以上之分配款可領，故被上訴人確有能力支付上訴人
    贍養費。
(六)贍養費之計算：
  1.民法第1057條規定：「夫妻無過失之一方，因判決離婚而陷
    於生活困難者，他方縱無過失，亦應給與相當之贍養費。」
    ，上訴人主張，應以平均餘命乘以台北市民平均支出（含非
    消費性支出及消費性支出）來計算被上訴人應負擔之贍養費
    。而93年時，台北市女生平均餘命為82.87歲。上訴人今年
    為49歲，尚有餘命33年。94年間台北市民每年平均消費支出
    為297,619元（937,499元÷3.15人），平均非消費性支出為
    88,271元（278,055元÷3.15人），即每年平均支出為385,8
    90元。33年之支出共計12,734,370元。
  2.倘贍養費不計算至上訴人死亡，而計算至上訴人的女兒們全
    部成年，可以扶養上訴人之時止，則尚有14年（5女郭岱融
    89年生，109年成年），以上訴人每年平均支出385,890元計
    算，則需5,402,460元。今上訴人願意僅以每年平均消費支
    出297,619元乘以14年來計算，共計4,166,666元，今再扣除
    年利率5%計算之中間利息，則贍養費一次給付金額為3,098,
    038元。
(七)爰依民法第999條之1第1項、第1057條之規定及最高法院33
    年上字第4412號判例，提起本件訴訟，並聲明：(1)被上訴人
    應給付上訴人3,098,038元及自本訴狀繕本送達被上訴人之
    翌日起至清償日止依年息百分之五計算之利息。(2)訴訟費用
    由被上訴人負擔。(3)依職權宣告假執行。原審判決被上訴人
    應給付上訴人816,000元及遲延利息，而駁回上訴人其餘之
    請求，為此提起上訴，並於本院上訴聲明：(1)原判決不利上
    訴人部分廢棄; (2)被上訴人應再給付上訴人2,282,038 及自
    95年10月27日起至清償日止依年息5％計算利息；(3)第一、
    二審訴訟費用均由被上訴人負擔；(4)請依職權假執行。如不
    得依職權假執行，上訴人願供擔保請准宣告假行 (原審判決
    被上訴人應給付上訴人816,000元及遲延利息，而駁回上訴
    人其餘之訴，上訴人對其敗訴部分提起上訴，其餘部分未據
    不服)。
二、被上訴人方面：被上訴人未於言詞辯論期日到場，亦未提出
    書狀作何聲明或陳述。
三、經查上訴人起訴主張兩造自84、85年間起同居，育有兩名女
    兒郭宛瑄、郭岱融，嗣因被上訴人經常抱怨兩造未結婚，致
    女兒無法認祖歸宗，因此在被上訴人安排下，辦理兩造結婚
    手續。但被上訴人表示沒錢，又因上班無假可請，因此一切
    從簡，雙方未舉行公開之結婚儀式，由被上訴人安排於93年
    8月15日請友人於結婚證書上用印，持向戶政機關辦理結婚
    登記，兩造之婚姻關係業經台灣台北地方法院於94年10月14
    日以94年度家訴字第136號判決確認兩造婚姻關係不成立確
    定之事實，有上訴人提出之戶籍謄本2件、結婚證書、台灣
    台北地方法院94年度家訴字第136號民事判決及確定證明書
    等影本各1件為證 (見原審卷第7至17頁)，自堪信為真實。
四、次查，上訴人主張兩造同居將近10年，育有兩名子女，兩造
    同居期間，被上訴人母親生病時均由上訴人送醫治療，出院
    後亦由上訴人接回住處照顧；被上訴人兄嫂曾因經濟狀況不
    佳而借住於上訴人住處，由上訴人接濟，詎被上訴人自93年
    10月下旬起，無故離家不歸，對上訴人及兩名女兒不聞不問
    之事實，亦據上訴人提出被上訴人與上訴人、子女之生活照
    9張、受理查尋人口案件登記表影本1件證 (見原審卷第85至
    88頁、第78頁)，並據證人即上訴人之母李夢莊於原審證稱
    ：「（法官問：兩造從何時開始同住？）他們住一起大約有
    11年了，他們是住在一起後才懷郭宛瑄，郭宛瑄是85年7月7
    日生，他們差不多從84年間就一起住了」「（法官問：被告
    何時離家？原因？）被告離家有兩年了，我不知道為什麼」
    「（法官問：兩造生育幾名子女？）兩個，就是郭宛瑄、郭
    岱融」；證人即兩造之女郭宛瑄於原審證稱：「（法官問：
    爸爸何時離家？離家多久了？爸爸和媽媽感情如何？）爸爸
    有兩個過年沒有在家過了，他離家有兩年了，我不知道什麼
    原因」「（法官問：爸爸離家前都與你們一起住嗎？）對」
    「（法官問：你奶奶生病時媽媽有沒有照顧她？）有，媽媽
    有帶奶奶去看病，有帶回來家裡照顧到病好」；證人即上訴
    人之女郭潔蓮於原審證稱：「（法官問：被上訴人何時離家
    ？離家多久了？）他離家兩年多了，什麼原因離家我不知道
    」「（法官問：被上訴人離家前都跟你們住在一起？）對」
    「（法官問：你奶奶生病時媽媽有沒有照顧她？）被告的媽
    媽生病時，我媽媽有帶她去看病，也有帶她回來照顧她」等
    語 (見原審卷第75至76頁)，均核屬相符，而被上訴人受合
    法通知未到場，亦未提出書狀作何答辯，綜上事證，自堪信
    上訴人之主張為真實。
五、按夫妻無過失之一方，因判決離婚而陷於生活困難者，他方
    縱無過失，亦應給予相當之贍養費，民法第1057條定有明文
    。此項規定依民法第999條之1第1項規定，於結婚無效時，
    準用之。又按「男子與女子間類似夫妻之結合關係，雙方雖
    得自由終止，但男子無正當理由而終止，或女子因可歸責於
    男子之事由而終止者，如女子因此而陷於生活困難，自得請
    求男子賠償相當之贍養費，此就男子與女子發生結合關係之
    契約解釋之，當然含有此種約定在內，不得以民法第1057條
    之規定，於此情形無可適用，遂謂妾無贍養費給付請求權。
    」 (最高法院33年上字第4412號判例要旨參照)。再按「夫
    妻無過失之一方，因判決離婚而陷於生活困難者，他方縱無
    過失，亦應給與相當之贍養費，民法第1057條定有明文，所
    謂因判決離婚而陷於生活困難，以夫妻之一方因判決離婚不
    能維持生活而陷於生活困難為已足，非以其有無謀生能力為
    衡量之唯一標準。」（參照最高法院80年台上字第168號裁
    判意旨參照）。
六、經查上訴人係46年5月27日出生，年近50歲，現須扶養5名女
    兒，長女何丹立（75年9月1日生）甫成年外，次女郭岱樺（
    81年4月29日生）、三女郭潔蓮（84年1月8日生）、四女郭
    宛瑄（85年7月7日生）、五女郭岱融（89年6月16日生），
    分別就讀國中、國小。上訴人主張其自身多病，腰椎間盤突
    出，致下背部痛、雙下肢酸疼，須購置骨盆牽引器，復健治
    療，且獨自育有5名女兒，長女何丹立為嚴重精神病患、三
    女郭潔蓮，兩眼弱視、遠視及散光、扁桃腺肥大、四女郭宛
    瑄 (兩造所生)，患有兩眼遠視、散光併弱視，且屬過動兒
    、五女郭岱融（兩造所生），自幼患有嚴重氣喘及過敏性鼻
    炎，經常氣喘發作，常需急診及住院治療等情，並提出上訴
    人之診斷証明書、戶籍謄本、何丹立之診斷証明書、郭潔蓮
    之診斷証明書及健康檢查篩檢結果通知、郭宛瑄之診斷証明
    書及問題行為篩選量表、郭岱融之診斷証明書乙紙可參（見
    本院卷第29至39頁、原審卷第7至11頁），自堪信上訴人自
    身多病，已難以工作，加上須照顧數名多病的女兒，令上訴
    人更難以找工作養活自己等情為真實。又查上訴人經濟狀況
    困窘，無工作收入，無房產，為低收入戶，依賴政府低收入
    補助及母親支援、借貸生活等情，亦有戶籍謄本、何丹立之
    重大傷病免自行部分負擔證明卡、台北市低收入戶卡等各1
    件、稅務電子閘門財產所得調件明細表3件附卷可證 (見原
    審卷第42至45頁、第61頁、第26至32頁)。故上訴人主張其
    不能維持生活而陷於生活困難，應屬可採。且被上訴人無正
    當理由而終止兩造之同居關係，上訴人並無過失可咎，是其
    依民法1057條規定及最高法院33年上字第4412號判例要旨見
    解，據以請求被上訴人給與相當金額之贍養費，以資彌補，
    於法並無不合。
七、按「判決離婚之原因如果由夫構成，則夫應就其妻所受損害
    予以賠償，或並給與贍養費，至其給與額數，則應斟酌其妻
    之身分、年齡及自營生計之能力與生活程度，並其夫之財力
    如何而定。」 (最高法院19年上字第36號判例意旨參照)。
    經斟酌上訴人已年近50歲，尚需扶養照顧5名子女，其中長
    女患有嚴重精神疾病，照顧猶屬費心，並有食衣住行育樂等
    基本生活需要；兩造同居約有10年，同居期間，上訴人對被
    上訴人母親、兄嫂亦曾費心照顧。被上訴人擔任瓦斯行之店
    長，有固定工作及收入，並不定時有祭祀公業分配之大筆收
    入，此有祭祀公業財產清冊、91年經費收支決算明細表1件
    、祭祀公業簽發之支票、祭祀公業寄發之函件及信封等影本
    附卷可證 (見原審卷第103至112頁)。並參酌上訴人居住於
    台北市、94年間台北市民每人每年平均消費支出為297,619
    元 (937,499元÷3.15人），此有94平均每戶家庭收支表影
    本可稽 (見原審卷第64頁)，再綜衡上訴人之年齡、需要、
    生活程度及兩造之身體狀況、勞動能力及被上訴人之經濟能
    力等情，認上訴人主張被上訴人贍養上訴人以每年297,619
    元為適當，另斟酌上訴人共有5位子女供扶養，贍養費自應
    計算至上訴人的女兒們全部成年之時止，則尚有14年（最小
    之5女郭岱融89年6月16日生，至109年6月16日始成年），始
    足供上訴人安定其後之生活。
八、綜上所述，上訴人以每年平均消費支出297,619元乘以14年
    計算，共計4,166,666元 (297,619×14=4,166,666元)，再
    扣除年利率5％計算之中間利息為3,098,038元，其請求被上
    訴人一次給付贍養費3,098,038元及自該起訴狀繕本送達之
    翌日起即自95年10月27日起（此有原審卷第37頁所附送達證
    書足憑）至清償日止，按週年利率百分之5計算之利息，為
    有理由，應予准許。又本件雖係請求給付贍養費屬於民事訴
    訟法第427條第2項第8款規定「因請求…贍養費…涉訟者。
    」之情形，惟因案情繁雜未依簡易程序審理，改適用通常訴
    訟程序審理，故非屬同法第389條第1項第3款規定之判決，
    自不得依職權宣告假執行。原審就上訴人上開請求有理由部
    分，僅判決被上訴人應給付816,000元及自95年10月27日起
    至清償日止按年息5%計算之利息，而駁回上訴人其餘之請求
    ，關於上訴人敗訴部分，原判決尚有未洽，上訴意旨指摘原
    判決此部份不當求予廢棄，改判被上訴人應再給付上訴人
    2,282,038元 (3,098,038-816,000=2,282,038)及自起訴狀
    繕本送達之翌日起即自95年10月27日起至清償日止按年息5%
    計算之遲延利息，為有理由，應准許之，自應由本院將原判
    決此部份予以廢棄，改判如主文第2項所示。又關於上訴人
    在原審及本院勝訴部分，上訴人復陳明願供擔保請准宣告假
    執行，核無不合，爰酌定相當擔保金額准許之。
九、本件事證已臻明確，上訴人其餘主張及舉證，核與本件判決
    結果無涉，毋庸一一審酌，併予敘明。
參、據上論結，本件上訴為有理由，依民事訴訟法第450條、第
    78條、第463條、第385條第1項、第390條第2項，判決如主
    文。
中　　華　　民　　國　　96　　年　　10　　月　　23　　日
                    民事第五庭
                        審判長法  官  魏麗娟
                              法  官  陳博享
                              法  官  蔡芳齡
正本係照原本作成。
如不服本判決，應於收受送達後20日內向本院提出上訴書狀，其
未表明上訴理由者，應於提出上訴後20日內向本院補提理由書狀
（均須按他造當事人之人數附繕本）上訴時應提出委任律師或具
有律師資格之人之委任狀；委任有律師資格者，另應附具律師資
格證書及釋明委任人與受任人有民事訴訟法第466條之1第1項但
書或第2項（詳附註）所定關係之釋明文書影本。
中　　華　　民　　國　　96　　年　　10　　月　　24　　日
　　　　　　　　　　　　　　　書記官  鄭麗兒
附註：
民事訴訟法第466條之1（第1項、第2項）：
對於第二審判決上訴，上訴人應委任律師為訴訟代理人。但上訴
人或其他法定代理人具有律師資格者，不在此限。
上訴人之配偶、三親等內之血親、二親等內之姻親，或上訴人為
法人、中央或地方機關時，其所屬專任人員具有律師資格並經法
院認為適當者，亦得為第三審訴訟代理人。
